臺灣臺北地方法院民事判決　　　　　　　98年度訴字第1199號
原　　　告　趙文襄
訴訟代理人　吳仲立律師
被　　　告　謝文卿
訴訟代理人　陳昆明律師
上列當事人間請求侵權行為損害賠償案件，經本院刑事庭以95年
度附民字第134號裁定移送前來，本院於民國100年11月22日言詞
辯論終結，判決如下：
    主  文
被告應給付原告新臺幣貳佰貳拾萬元，及自民國九十五年四月二
十四日起至清償日止，按週年利率百分之五計算之利息。
原告其餘之訴駁回。
訴訟費用由被告負擔三分之一，餘由原告負擔。
本判決原告勝訴部分，於原告以新臺幣柒拾萬元為被告供擔保後
，得假執行；但被告如以新臺幣貳佰貳拾萬元為原告預供擔保後
，得免為假執行。
原告其餘假執行之聲請駁回。
    事實及理由
壹、程序方面：
一、本院前以另案臺灣高等法院98年度上重訴字第15號侵占等刑
    事案件之是否成立，為本訴訟事件之先決問題為由，於於民
    國98年10月14日裁定命在該事件終結以前停止本件訴訟程序
    。惟該刑事案件業已終結，有被告提出之該案判決附卷可稽
    ，並經本院調取該案卷宗核閱屬實，停止訴訟原因已消滅，
    爰更始進行訴訟程序，先予說明。
二、又按訴狀送達後，原告不得將原訴變更或追加他訴，但請求
    基礎事實同一，或係擴張或減縮應受判決事項之聲明者，不
    在此限，民事訴訟法第255條第1項第2、3款分別定有明文。
    查原告起訴時原聲明請求：被告應與訴外人武佑珊連帶給付
    原告新臺幣（下同）220萬元及其遲延利息。嗣以98年4月14
    日民事準備書狀將前項聲明數額擴張為640萬元後（見本院
    卷(一)第47頁），又於本院99年12月14日準備程序期日中，當
    庭變更其聲明，改僅請求被告就上開數額負賠償責任，而除
    去被告應與訴外人武佑珊連帶賠償等語（見同卷第230頁反
    面）。核其所為追加、變更，所據事實均係本於被告與訴外
    人武佑珊共謀侵占其被繼承人趙同信之財產而來，且又僅係
    擴張或減縮應受判決之事項，均與首揭規定所定情形相符，
    應予准許。
貳、實體方面：
一、原告起訴主張：原告為訴外人趙同信（已於95年1月26日死
    亡）之子，而被告之女友武佑珊（原名趙天鐸）則為趙同信
    之養女。詎武佑珊竟利用保管趙同信存摺、印鑑之機會，分
    別為下列侵占行為：
  (一)在未經趙同信同意下，武佑珊分別於91年3月18日、19日及2
    0日各自趙同信中央信託局00000000000000號帳戶內（下稱
    中央信託局帳戶）內盜領存款140萬元，合計共420萬元，並
    於同日，即以被告之名義，將盜領款項用以購買如附表一所
    示之大眾銀行無記名可轉讓定期存單，藉此侵占入己。
  (二)武佑珊又於91年8月5日，擅自將趙同信如附表二編號1至4所
    示之陽信商業銀行（下稱陽信銀行）無記名可轉讓定期存單
    解約，並由被告為領款人，將解約款項共計220萬元，分別
    以領現（附表編號1、2部分，此部分合計20萬元）或匯入武
    佑珊於荷蘭銀行松山分行開設帳戶內之方式（附表編號3、4
    部分，此部分合計200萬元）得手入己。
    而案發時，被告乃與武佑珊同居5年之男友，二人關係相當
    親密，且被告本知前揭存款或定期存單均為趙同信所有，又
    明知趙同信本人並未到場，亦未授權武佑珊領款，竟基於與
    武佑珊共同犯罪之意思，授意武佑珊以被告名義盜領上開存
    款或將定期存單解約款項擅自侵吞，造成趙同信受有640萬
    元之損害，原告身為趙同信之唯一繼承人（因武佑珊已經本
    院判決終止收養關係確定），自得依民法第184條、第185條
    第1項、第2項有關共同侵權行為之規定，請求被告賠償上開
    損害。並聲明：1.被告應給付原告640萬元，及其中220萬元
    自附帶民事起訴狀繕本送達翌日起至清償日止，其餘420萬
    元自98年4月14日起至清償日止，按年息5%計算之利息；2.
    願供擔保請准宣告假執行。
二、被告則以：被告與武佑珊雖為男女朋友，然兩人財產、金錢
    各自獨立，被告從未介入趙同信與武佑珊間之金錢關係，武
    佑珊有無原告指稱之侵占情事，被告並不知情。再者，原告
    主張被告曾與武佑珊共謀盜領趙同信中央信託局帳戶內存款
    420萬元，並以被告名義購買大眾銀行定期存單部分，雖提
    出大眾銀行定存單內所記載「原存戶」為被告之事實為據，
    但此係因銀行人員建議武佑珊以被告為領款人領取利息，藉
    以節稅，卻誤將提供僅身分證之被告登記為原存戶，實際上
    被告從未出面，亦非原存戶。另有關原告主張被告出名提領
    趙同信如附表二編號1至4所示之陽信銀行定期存單一節，亦
    係銀行人員建議武佑珊採用之節稅方法，因此借用被告之身
    分證作領款人，但實際領款人並非被告，且被告事前對武佑
    珊借用身分證之目的亦全然不知，更未因此獲有任何利益等
    語置辯。並聲明：(一)原告之訴駁回；(二)願供擔保請准免為假
    執行。
三、兩造不爭執之事項（以下為整理本院98年7月22日言詞辯論
    筆錄而成）：
  (一)訴外人武佑珊原為趙同信之養女，嗣經趙同信於92年間訴請
    終止收養關係，並經本院於92年12月19日以92年度親字第66
    號判決准予終止，武佑珊不服提起上訴，又分別經臺灣高等
    法院及最高法院駁回上訴，因而確定在案。而趙同信之配偶
    王惠君於94年10月16日即已死亡，故於趙同信於95年1月26
    日死亡時，原告為趙同信之唯一繼承人。上開事實並經本院
    依職權調閱本院92年度親字第66號民事事件卷宗查核無誤，
    另有繼承系統表及趙同信全戶戶籍謄本各1份在卷可稽（見
    本院卷(一)第149-152頁）。
  (二)武佑珊分別於91年3月18日、19日及20日，自趙同信中央信
    託局帳號00000000000000號帳戶內各提領140萬元，合計420
    萬元；武佑珊並於提領之各日，向大眾銀行購買如附表一所
    示之15張無記名可轉讓定期存單。
  (三)附表二編號1至4所示之陽信銀行無記名可轉讓定期存單，均
    於91年8月5日經解約提領，且上載領款人均載為被告。其中
    編號1、2所示存單解約所得款項係轉存入武佑珊於該行設立
    之帳戶內，編號3、4所示存單解約所得款項，則係匯入武佑
    珊荷蘭銀行松山分行帳號0000000000號之帳戶內。
  (四)原告主張武佑珊所犯之前揭盜領或侵占行為，業經臺灣高等
    法院於100年9月21日以98年度上重訴字第15號刑事判決有罪
    確定。該案亦認定本件被告就上開事實欄(二)之220萬元部分
    係與武佑珊共同涉犯侵占犯行，判處有期徒刑1年8月確定在
    案（該案刑事判決參見本院卷(二)第204-237頁）。
四、按因故意或過失，不法侵害他人之權利者，負損害賠償責任
    ；數人共同不法侵害他人之權利者，連帶負損害賠償責任，
    民法第184條第1項前段及第185條第1項前段分別定有明文。
    次按當事人主張有利於己之事實者，就其事實有舉證之責任
    ，此亦為民事訴訟法第277條前段所明定。就原告主張武佑
    珊曾盜領趙同信中央信託局帳戶內存款420萬元、及擅自將
    趙同信之陽信銀行定期存單解約取款等侵占事實，被告既予
    否認，辯稱全不知情，亦未參與上開盜領或侵占行為，則原
    告自應就：(一)武佑珊有原告指稱之前揭侵權行為；(二)被告曾
    參與或幫助上開行為等事實負舉證責任。茲分述如下：
  (一)武佑珊確有原告於事實欄內指稱之侵權行為：
  1.查，武佑珊於本院92年度自字第432號侵占等刑事案件中，
    自陳趙同信在陽信銀行及中央信託局之存款，係由其轉至其
    帳戶，或以現金提領，而如附表一所示之大眾銀行定期存單
    亦為其所申購等情（見本院卷(一)第48頁反面）。且武佑珊於
    91年3月18日、19日及20日分別自趙同信中央信託局帳戶內
    提領140萬元，並均於當日即向大眾銀行購買如附表一所示
    之無記名可轉讓定期存單等事實，有取款憑條3紙、上開帳
    戶存摺及大眾銀行定期存單共15紙附卷可稽（以上均為影本
    ，參見本院92年度自字第432號侵占等刑事案件卷(十一)第305-3
    12頁、第320-349頁，下稱本院刑事卷）；而其另於91年8月
    5日，將以趙同信之資金申購之如附表二所示陽信銀行定期
    存單到期解約金提領後或匯入自己陽信銀行延平分行或荷蘭
    銀行松山分行帳戶等情，亦有陽信銀行取款條、定期存款存
    單及轉帳貸方傳票等物足證（分見本院刑事卷(四)頁、卷(十一)第
    183-209頁），應堪認定。
  2.而武佑珊在該刑事案件審理中，雖否認有何侵占意圖，辯稱
    ：這些錢都是趙同信對其所為之贈與，轉存大眾銀行的錢則
    是為了避稅云云。然此已經武佑珊之養母王惠君於本院92年
    度親字第66號請求終止收養案中，以證人身份證稱其與趙同
    信沒有要將錢贈與武佑珊，渠等也沒有同意武佑珊動用銀行
    存款或授意武佑珊去銀行領錢等語明確（見該案卷第274頁
    ）；且趙同信於92年間甫發覺存款遭盜領後，亦立即對武佑
    珊提起侵占之自訴（即上開本院92年度自字第432號刑事案
    件），已可見武佑珊上開陳述，尚不足為被告有利之認定。
    況武佑珊亦曾於92年4月4日親筆製作協議書1份，載明：「1
    .錢有用去金山墓園，做永久修復，永久管理、維修之用。
    2.其他之錢，都在雙方，爸爸趙同信，女兒趙天鐸（即武佑
    珊）同意之下，用趙天鐸名義做存款，（定存、債券、基金
    之類）尚未到期，詳細數目，再列清單，但利息趙天鐸要定
    期拿回家給二位老人家（爸爸趙同信、媽媽王惠君）。3.房
    、地契，趙天鐸也會在三方協定之後交回。4.以上三點是趙
    同信、趙天鐸、王惠君三方達成協定（在和平的情況下），
    從此，無人能再代表三方之意見，做任何行為。5.已花用的
    錢，爸爸趙同信也不予追究。中華民國92年4月4日趙同信、
    王惠君、趙天鐸」等語（見本院刑事卷(十一)第94頁），由該等
    文義觀之，足認武佑珊先前領取趙同信銀行存款或將定期存
    單解約之行為，確實未經趙同信同意，趙同信事前亦未同意
    贈與該款項，否則武佑珊及趙同信焉有書立上開協議書，表
    明以趙天鐸名義所為存款（含定存）待到期後須列清單說明
    詳細數目、或趙同信就武佑珊先前花用之行為同意免責之可
    能？
  3.基上，堪認武佑珊曾於91年3月18日、19日及20日盜領趙同
    信中央信託局帳戶內存款420萬元，用以申購如附表一所示
    大眾銀行定期存單，並曾於91年8月5日擅將附表二所示陽信
    銀行定期存單到期解約金共220萬元領取殆盡等事實為真。
    本院92年度自字第432號、臺灣高等法院98年度上重訴字第1
    5號判決亦對武佑珊之上開盜領或侵占行為作成有罪之認定
    ，益徵其實。
  (二)被告有無共同侵權行為？
    按數人共同不法侵害他人之權利者，連帶負損害賠償責任。
    不能知其中孰為加害人者，亦同；造意人及幫助人，視為共
    同行為人，民法第185條第1項、第2項分別定有明文。又所
    謂共同侵權行為，須共同行為人皆已具備侵權行為之要件始
    能成立，若其中一人無故意過失，則其人非侵權行為人，不
    負與其他具備侵權行為要件之人連帶賠償損害之責任。查：
  1.原告主張被告曾參與武佑珊於91年18日、19日、20日盜領趙
    同信中央信託局存款420萬元部分：
    原告主張上情，係以被告與武佑珊為同居之男女朋友，對此
    不可能不知，及武佑珊係將盜領款項，用於以被告之名義申
    購如附表一所示大眾銀行定期存單等詞為據。然而：
  (1)武佑珊已於另案刑事案件中多次自承係由其出面提領420萬
    元無誤，且前揭取款憑條上亦核無任何與被告有關之記載（
    參見本院刑事卷(十一)第310-312頁），已無從認定被告曾參與
    盜領存款之事實。
  (2)再就如附表一所示之大眾銀行定期存單15紙之申購過程而言
    ，證人即大眾銀行復興分行之襄理鄭雅玲曾於臺灣高等法院
    98年度上重訴字第15號一案中，具結證稱：如附表一所示之
    無記名可轉讓定期存單不需要留存存款人之姓名，沒有所謂
    的購買人資料，辦理存款時，存款人亦不需要提示證件；兌
    領時，亦僅需存單及兌領人之證件，是否可拿別人的身分證
    提領利息，伊不清楚等語（見本院卷(二)第122-123頁）；證
    人即本件大眾銀行復興分行職員呂淑芬亦證稱：武佑珊前往
    大眾銀行辦理存款當天，被告並沒有參與；附表一所示定期
    存單「原存戶欄」內所載之人係指領取利息之人，並非即為
    當初承購定期存單之人等詞在卷（見本院卷(一)第264反面、
    第266頁），可知依證人所言，亦無法證明附表一所示之大
    眾銀行定期存單係由被告所申購。
  (3)而該等定期存單之「原存戶欄」內雖留有被告之簽名，然證
    人呂淑芬證稱：「因為NCD（無記名可轉讓定期存單）可以
    用任何人的名義來領，我有建議他（指武佑珊）說如果有親
    人的話，可以用親人的名義來領，但是我沒有特別說到謝文
    卿的名字」、甚至稱：「提示的十五份定存單上（即如附表
    一所示之定期存單）上有謝文卿的簽名，但是好像是我們同
    事的筆跡」（見本院卷(一)第265頁反面、第266頁反面）等語
    綦詳。且證人鄭雅玲經質之：「提領的人要用他自己的身分
    證才可以提領或是可以拿別人的身分證來提領？」後，係稱
    ：其不清楚等語（見本院卷(二)第123頁反面），可見被告辯
    稱當天其未親自到場進行對保，係因行員請武佑珊提供他人
    身分證作為領取利息之人，其才將身分證交予武佑珊等語，
    並非全然虛妄。況被告縱使明知交付身分證之用途係為領取
    定期存單之利息，亦不必然得知該等定期存單係以趙同信之
    資金所申購，原告如為是項主張，自應舉證以實其說，原告
    僅以被告與武佑珊為同居之男女朋友為唯一論據，尚難逕予
    採信。
  (4)綜上，原告雖主張被告參與武佑珊盜領趙同信中央信託局帳
    戶內420萬元，並轉申購附表一所示大眾銀行定期存單進而
    侵占，然無論係就盜領或事後申購之過程以觀，均乏證據證
    明被告有何參與之事實，而被告雖自承曾提供身分證予武佑
    珊提領該等存單之利息，然原告亦未能證明被告知悉上開利
    息應歸屬於趙同信，自不足認定被告就此有何侵占之故意。
    是原告此部分主張，為無理由，應予駁回。
  2.原告另主張被告參與武佑珊盜領附表二所示陽信銀行定期存
    單到期解約金並予侵占部分：
    依卷附陽信銀行延吉分行之無記名可轉讓定期存單申購書及
    前揭定期存單帳卡兼付款明細表所示（見本院刑事卷(四)第14
    3頁），足見如附表二所示之4紙陽信銀行定期存單係以被告
    之名義申購，且到期後亦係以被告為領款人，將到期解約金
    220萬元全數領出，再分別轉存至同分行之帳戶內或匯入武
    佑珊荷蘭銀行松山分行之帳戶內。而被告用以申購前開定期
    存單之資金來源，則係由武佑珊擅將趙同信原存於陽信銀行
    之定期存款到期後解約轉存而來，有陽信銀行取款條、定期
    存款存單、轉帳貸方傳票及可轉讓定期存單等物為證（見本
    院刑事卷(四)第66-123頁），亦經認定如前。又參以被告自己
    亦自陳武佑珊當時係以為趙同信節稅為由，向其借用身分證
    等語以觀，更可見被告於斯時即知悉申購所用資金來源係趙
    同信之存款，至為顯然。倘若如此，則被告於該等定期存單
    到期後，竟又再次出借自己名義領取解約金，並任由武佑珊
    將該等款項逕行取現或匯入自己帳戶，則被告猶稱其無意侵
    占趙同信上開款項，如何採信？被告就此雖辯稱91年8月5日
    辦理解約時，其係載武佑珊前往陽信銀行，停車在外等候，
    武佑珊出來向其借身分證說是為了節稅，其未加多問即出借
    身分證云云，然被告既自稱其與武佑珊間經濟、財務各自獨
    立，互不干涉，則自衡無明知武佑珊係借用證件前往銀行辦
    事，卻始終對處理之結果絲毫不加聞問？此實背於常情甚鉅
    ，亦非所謂信任即得解釋。被告雖又屢以自己未經手任何款
    項、或從中獲有任何利益置辯，然除侵權行為之成立本不以
    加害人受有利益為要件外，依前揭民法第185條第2項之規定
    ，幫助人本亦應以共同行為人視之，縱使被告並未直接因此
    獲取任何利益，此舉亦屬於幫助武佑珊遂行侵占之行為，自
    仍應以共同行為人視之。是以，原告主張被告與武佑珊共同
    侵占趙同信如附表二所示之陽信銀行定期存單到期解約金
    220萬元，應賠償此部分損害等語，應屬有據。
五、綜上所述，被告明知武佑珊係以盜領趙同信存款所得資金22
    0萬元借用被告名義申購如附表二所示陽信銀行定期存單，
    仍同意出借身分證協助武佑珊申購，並於該等定期存單91年
    8月5日到期時再次出借身分證以供領取到期解約金，應以與
    武佑珊共同侵占趙同信上開220萬元款項論之。而原告為趙
    同信之唯一繼承人，已經認定如前，是原告依民法第184條
    、第185條等規定，請求被告給付220萬元，及自附帶民事起
    訴狀繕本送達翌日即95年4月24日起至清償日止，按年息5%
    計算之利息，為有理由，應予准許。然原告主張被告另於91
    年3月18日、19日及20日，與武佑珊共謀盜領趙同信中央信
    託局帳戶內存款共420萬元，並以被告名義用於申購如附表
    一所示大眾銀行定期存單一節，則查無實據，難認被告有參
    與盜領或其後申購等情節，是原告另請求被告給付420萬元
    部分，則無理由，應予駁回。
六、本件事證已臻明確，兩造其餘攻擊防禦方法及所提證據，核
    與本件判決結果不生影響，爰不另一一論述，併予敘明。
七、又原告就訴之聲明第1項陳明願供擔保，聲請宣告假執行，
    經核其勝訴部分，合於法律規定，爰酌定相當之擔保金額宣
    告之；原告其餘假執行之聲請，因該部分訴之駁回而失所依
    據，應予駁回。
八、訴訟費用負擔之依據：民事訴訟法第79條。
中    華    民    國    100   年    12    月    13    日
                  民事第三庭  審判長法  官  郭美杏
                                    法  官  汪怡君
                                    法  官  吳若萍
以上正本係照原本作成。
如對本判決上訴，須於判決送達後20日內向本院提出上訴狀。如
委任律師提起上訴者，應一併繳納上訴審裁判費。
中    華    民    國   100    年    12    月    13    日
                                    書記官  王妤甄
附表一：
┌─┬──────┬─────────┬─────┐
│編│  購買日期  │ 大眾銀行無記名可 │   面額   │
│號│            │ 轉讓定期存單編號 │          │
├─┼──────┼─────────┼─────┤
│1 │91年3月18日 │KF00000000D       │  10萬元  │
│  │            ├─────────┼─────┤
│  │            │KF00000000        │  10萬元  │
│  │            ├─────────┼─────┤
│  │            │KF00000000        │  10萬元  │
│  │            ├─────────┼─────┤
│  │            │KF00000000        │  10萬元  │
│  │            ├─────────┼─────┤
│  │            │KA00000000        │ 100萬元  │
├─┼──────┼─────────┼─────┤
│2 │91年3月19日 │KF00000000        │  10萬元  │
│  │            ├─────────┼─────┤
│  │            │KF00000000        │  10萬元  │
│  │            ├─────────┼─────┤
│  │            │KF00000000        │  10萬元  │
│  │            ├─────────┼─────┤
│  │            │KF00000000        │  10萬元  │
│  │            ├─────────┼─────┤
│  │            │KA00000000        │ 100萬元  │
├─┼──────┼─────────┼─────┤
│3 │91年3月20日 │KF00000000        │  10萬元  │
│  │            ├─────────┼─────┤
│  │            │KF00000000        │  10萬元  │
│  │            ├─────────┼─────┤
│  │            │KF00000000        │  10萬元  │
│  │            ├─────────┼─────┤
│  │            │KF00000000        │  10萬元  │
│  │            ├─────────┼─────┤
│  │            │KA00000000        │ 100萬元  │
└─┴──────┴─────────┴─────┘
附表二：
┌─────┬───────┬──────┬───────────┬────┬────────────┐
│編號      │   帳    號   │發行銀行/   │    發行期間          │  金額  │       到期去向         │
│          │              │存單編號    │                      │        │                        │
├─────┼───────┼──────┼───────────┼────┼────────────┤
│1         │0000-0000000-0│陽信商業銀行│91年7月3日-91年8月3日 │  10萬  │91年8月5日武佑珊解約領現│
│          │              │AA001970號  │                      │        │                        │
├─────┼───────┼──────┼───────────┼────┼────────────┤
│2         │0000-0000000-0│陽信商業銀行│91年7月3日-91年8月3日 │  10萬  │91年8月5日武佑珊解約領現│
│          │              │AA001971號  │                      │        │                        │
├─────┼───────┼──────┼───────────┼────┼────────────┤
│3         │0000-0000000-0│陽信商業銀行│91年7月3日-91年8月3日 │ 100萬  │91年8月5日匯入武佑珊荷蘭│
│          │              │CA003466號  │                      │        │銀行松山分行0000000000號│
│          │              │            │                      │        │帳戶                    │
├─────┼───────┼──────┼───────────┼────┼────────────┤
│4         │0000-0000000-0│陽信商業銀行│91年7月3日-91年8月3日 │ 100萬  │91年8月5日匯入武佑珊荷蘭│
│          │              │CA003467號  │                      │        │銀行松山分行0000000000號│
│          │              │            │                      │        │帳戶                    │
└─────┴───────┴──────┴───────────┴────┴────────────┘